臺灣高等法院高雄分院刑事判決　　94年度重上更(三)字第26號
上　訴　人　臺灣高雄地方法院檢察署檢察官
被　　　告　甲○○
　　　　　　　　　　（送達代收人　乙○○
選任辯護人　王家鈺　律師
上列上訴人因被告偽造文書案件，不服臺灣高雄地方法院87年度
訴字第2077號中華民國87年12月17日第一審判決（起訴案號：臺
灣高雄地方法院檢察署87年度偵字第253 號），提起上訴，判決
後，經最高法院第三次發回更審，本院判決如下：
    主  文
原判決撤銷。
甲○○行使偽造私文書，足以生損害於公眾及他人，處有期徒刑
陸月，如易科罰金，以參佰元折算壹日。
    事  實
一、甲○○於民國82年3 月21日，以其母顏秀霞名義，與陳玉英
    （於87年10月28日死亡）之女丁○○訂立不動產買賣合約書
    ，由甲○○以新台幣（下同）65萬元之價格，向丁○○購買
    其父陳清雲生前（已於66年10月3 日死亡）取得並已於59年
    12月1 日辦妥耕作權登記之坐落高雄縣桃源鄉○○段636 地
    號原住民保留地（旱地），待將來取得該土地所有權時，再
    行移轉登記予甲○○，丁○○並同意將其父陳清雲生前已取
    得承租權之某不詳地號地目為林地之土地一併轉讓予甲○○
    ，亦待將來可辦理所有權移轉登記時，再將該林地轉讓予甲○○，因該筆轉讓之林地，於簽約時不知其地號，遂於買賣
    合約書內容中將有關此筆土地之地號及面積欄空白，僅載明
    此土地為林地。另丁○○簽收之收據內容中關於此筆轉讓土
    地之地號下亦留空白，以待日後查明後再行填載。嗣因陳清
    雲生前均已辦妥耕作權登記之同地段636 、212 、208 、22
    2 地號旱地，及已辦妥地上權登記之同地段224 地號建地，
    於耕作權或地上權登記後，繼續自行經營已滿5 年，依當時
    有效之山胞保留地開發管理辦法第8 條第2 項、第9 條第2
    項規定，得申請辦理所有權移轉登記，甲○○知悉此情後，
    竟基於行使偽造私文書及使公務員登載不實之犯意，於85年
    10月間，委由不知情之土地代書戊○○先行辦理上開5 筆土
    地耕作權或地上權之分割繼承登記予陳玉英，繼而辦理時效
    取得所有權移轉登記後，再將其中636 、212 地號2 筆土地
    辦理所有權移轉登記予甲○○；其餘3 筆土地則辦理所有權
    移轉登記予陳玉英之子丙○○。代書戊○○依甲○○之委託
    ，陸續於85年10月29日、86年4 月30日辦妥上述5 筆土地之
    分割繼承及時效取得所有權移轉登記後，再依甲○○之指示
    ，製作土地買賣所有權移轉契約書1 式2 份，而於該契約書
    土地標示欄內除填載真實買賣關係之前揭636 地號土地外，
    同時虛偽填載無實際買賣關係之前述212 地號土地，意指該
    筆212 地號土地同時以買賣為原因辦理所有權移轉登記予甲○○，而偽造該筆212 地號土地之買賣所有權移轉契約書1
    式2 份，連同土地登記申請書1 份，交由不知情之宋金龍，
    於86年7 月3 日持向高雄縣美濃地政事務所辦理前述636 、
    212 地號2 筆土地之所有權移轉登記予甲○○，因而使美濃
    地政事務所承辦人員將此不實事項登載於土地登記簿上，足
    以生損害於該地政事務所對土地登記之正確性及陳玉英。嗣
    經陳玉英提出告訴，甲○○復承前揭偽造私文書之概括犯意
    ，於87年1 月13日檢察官傳訊前某日，在不詳地點，將前揭
    合約書內容中關於此筆轉讓土地地號「高中段」下之空白處
    ，及丁○○簽收之收據內容中關於此筆轉讓土地「高中段」
    下留白處，接續虛偽填載「212 」地號，而偽造此筆高中段
    212 地號土地之買賣合約書及收據，足生損害於陳玉英、丁○○，並於庭訊時出示用以證明買賣雙方當時有簽訂合約書
    之情事。
二、案經被害人陳玉英訴由臺灣高雄地方法院檢察署檢察官偵查
    起訴。
    理  由
壹、證據能力部分：
    查證人丁○○於原審審理時為陳述時，法院均未命其具結，
    依當時有效之刑事訴訟法規定，證人並不符合得不命其具結
    之規定，故其所為陳述，自不具有證據能力。
貳、實體部分：
一、被告甲○○（下稱被告），經合法傳喚未到庭，惟被告於本
    案偵查及歷審審理時均矢口否認有前揭偽造文書之犯行，辯
    稱：82年間丁○○因案被通緝，逃亡期間無法工作缺乏收入
    ，始商請伊買下高雄縣桃源鄉○○段636 、212 地號2 筆土
    地，伊礙於情誼，而當時伊尚係軍人身分，始以伊母顏秀霞
    名義簽約，合約書上同段第212 地號土地欄，因簽約時尚不
    能確定地號，故合約書上空白，但丁○○曾帶伊去看土地，
    後來與對方確認談妥後，才由伊補填上去，伊並未偽造該買
    賣合約書；再伊向告訴人購買上開土地時，告訴人尚未取得
    土地所有權，且山地保留地僅能在原住民間轉售，市場有限
    ，其價格自與一般土地價格有別，伊以65萬元買受，價格亦
    屬合理；又代書戊○○辦理繼承及所有權移轉登記時，伊人
    在美國讀書云云。
二、經查：
  (一)前揭關於代書戊○○辦妥前述5 筆土地之分割繼承及時效取
    得所有權登記後，經被告之委託，製作土地買賣所有權移轉
    契約書1 式2 份及土地登記申請書，連同相關證件，交由不
    知情之宋金龍，於86年7 月3 日持向高雄縣美濃地政事務所
    辦理前述636 、212 地號2 筆土地之所有權移轉登記予被告
    ，及被告事後有於前揭合約書及收據上關於地號部分空白處
    填載「212 」號地號等事實，業經被告是認在卷，且有美濃
    地政事務所86年7 月3 日美登字第4281號收件關於上開土地
    申請所有權移轉登記之相關文件影本及前述合約書、收據在
    卷為憑，此部分事實堪予認定。
  (二)被告於82年3 月21日，以其母顏秀霞名義，與陳玉英之女丁○○訂立不動產買賣合約書，由甲○○以65萬元之價格，向
    丁○○購買其父陳清雲生前取得並已於59年12月1 日辦妥耕
    作權登記之坐落高雄縣桃源鄉○○段636 地號原住民保留地
    ，待將來取得該土地所有權時，再行移轉登記予甲○○，丁○○並同意將另筆不詳地號，地目為林地之土地轉讓予被告
    ，因該筆轉讓之林地，於簽約時不知其地號，遂僅於買賣合
    約書記載此筆土地為林地，並於該合約書及丁○○簽收之收
    據內容中關於此筆土地之地號及面積欄下留空白，以待日後
    查明後再行填載等情，業據被告供認不諱，並經證人即告訴
    人陳玉英之女丁○○證述明確，復有系爭合約書、收據各1
    份附卷可稽（87偵字253 號卷第23、24頁）。證諸證人即本
    件買賣合約書之見證人賴喜妹亦證稱：丁○○僅賣1 塊地（
    即1 筆）予甲○○等語（原審卷第131 頁、本院更一卷第13
    0 頁）及卷附合約書是由被告口述，鄭秀萍草擬的，並留有
    2 處空格未填寫，當時只有被告與鄭秀萍在場之情，亦經證
    人鄭秀萍於原審證述明確（原審卷第138 頁），足徵本件買
    賣合約之標的僅有高中段636 地號1 筆土地，至於另筆地號
    不詳、地目為林地之土地係丁○○同意一併轉讓予被告，並
    非買賣之標的，至為明確。被告辯稱當時是以65萬元向丁○○購買2 筆土地云云，核與上開證據資料不符，顯不足採。
  (三)茲應審酌者乃被告與證人丁○○於簽訂系爭合約書時，雙方
    合意轉讓之土地究竟是否系爭前揭212 地號土地？本院心證
    如下：
    1.依兩造合約書之最初原本記載「... 茲有關甲方所有座落
      桃源鄉○○段636 號地號、地目旱23等則、面積0.6060公
      頃及高中段（下空白）號地號、地目林、面積（下空白）
      全部所有權土地轉售（旱地）及轉讓（林地）」，另該合
      約書協定條款第3 條記載「旱地部分，甲（即丁○○）方
      負責過戶，林地部分，因受政令無法辦理移轉登錄，俟政
      令解除，甲方得無條件備妥過戶所需資料，協助乙方（即
      顏秀霞）辦理」等語（見87偵字253 號卷第23頁之合約書
      ），是從合約書之記載，已知該筆轉讓之土地其地目是為
      「林地」甚明。
    2.證人丁○○於本院上訴審時證稱：「我們當時是送一筆林
      地高中段127 地號林地給被告，因我們認為那塊林地沒有
      用，才送給被告。所以在合約書上特別註明係林地，...
      所以我們在收據上與合約書上載明林地，又在合約書上之
      林地特別註明是轉讓非出售」等語（本院上訴卷第31、32
      頁）；於本院更二審時證稱：「我父親有一塊林地，被告
      要開一條路通到他們的地，當初我說要送他，當時不知道
      林地是幾號，所以空下來」、「該筆林地不是212 號旱地
      ，當時212 號旱地權狀在我身上，不可能讓給他」等語（
      本院更二卷第88、89頁），參酌卷附前述辦理分割繼承登
      記之5 筆土地登記簿謄本之記載，此5 筆土地均於59年12
      月1 日即已辦妥耕作權或地上權登記予陳清雲，證明書字
      號各為59旗字第1262、1263號，及依高雄縣桃源鄉公所函
      覆：陳清雲於66年10月3 日曾向鄉公所承租高中段67、12
      7 地號2 筆原住民保留地，有該鄉公所94年5 月19日桃鄉
      農業字第0940003453號函在卷為憑，而依當時有效之山胞
      保留地開發管理辦法（79年3 月26日發布）第7 條至第9
      條之規定意旨可知，原住民取得原住民保留地之承租權，
      並無申請設定承租權登記之相關規定，即知陳清雲生前對
      於前述辦理分割繼承登記之5 筆土地已辦妥耕作權或地上
      權之登記，並持有該權利他項權利證明書，至於前述67、
      127 地號原住民保留地，陳清雲雖有承租權，因依前揭開
      發管理辦法，並無申請設定登記之規定，陳清雲並未持有
      任何證明文件，僅是於鄉公所有承租之資料甚明。是證人
      丁○○所稱212 地號旱地「權狀」在我手上之語，衡情應
      是指耕作權他項權利證明書，先予指明。則依上說明，被
      告與丁○○簽約時，丁○○因持有其父親陳清雲生前已辦
      妥耕作權或地上權登記之前揭5 筆土地他項權利證明書，
      丁○○對於此5 筆土地之地號及地目應已知情，至於其父
      親生前取得承租權之土地，因未有登記資料，丁○○僅知
      其地目為林地及土地所在位置，而不知其地號為何？應符
      常情。
    3.證人即本件買賣合約書之見證人賴喜妹於原審及本院更一
      審時均證稱：丁○○僅賣1 塊地（即1 筆）予甲○○等語
      （原審卷第131 頁、本院更一卷第130 頁）、另於本院更
      二審時證述：「林地127 號是口頭贈送的，因為坡地陡」
      、「他們寫契約時我就知道636 號，127 號當時不知道，
      只知道那塊是山坡地」、「（你是否知道212 、127 號2
      筆土地位置？）不知道位置」、「... 從馬路上可以看到
      山坡地，沒有上去看，在高中村第二部落那裡的馬路可以
      看到，（幾個人在馬路看？）丁○○、被告亦在場」等語
      （更二卷第118 至121 頁、第123 、124 頁），可知賴喜
      妹因於雙方訂約當時，不知土地所在位置，故證人應是依
      當時目視之地勢情況加以回憶，而為前揭客觀陳述，已然
      明顯，對照本院函索前揭所示各筆土地及鄰地之地籍圖所
      示，前揭212 、636 地號土地均緊鄰道路，其地目為「旱
      地」，而127 地號土地與212 地號土地分別位於道路兩側
      ，127 地號土地距離道路較之212 地號土地為遠，地目為
      「林地」諸情，足徵證人賴喜妹前揭證述之情，應與事實
      相符，堪可憑採。再佐以丁○○陳稱：「我父親葬在212
      地號，我母親也葬在那，被告母親有去送葬，他知道，為
      何沒有對此提出異議」之語（本院更二卷第93頁），證人
      丙○○亦陳稱：我父親墳墓在那裡（指212 地號土地），
      不可能將土地賣他之語（本院上訴卷第22頁），參酌前項
      說明，衡諸常情，丁○○應無將前揭212 地號土地轉讓予
      被告之理。
    4.依卷附合約書協定條款第3 條記載「旱地部分，甲（即丁○○）方負責過戶，林地部分，因受政令無法辦理移轉登
      錄，俟政令解除，甲方得無條件備妥過戶所需資料，協助
      乙方（即顏秀霞）辦理」等語，亦已知雙方簽約時，丁○○同意轉讓之不詳地號土地，依當時法令無法辦理移轉登
      記，亦屬明確。惟前述辦理分割繼承登記之5 筆土地，丁○○父親陳清雲生前均已取得耕作權或地上權，並均已於
      59年12月1 日辦竣耕作權或地上權登記，已詳述如前，參
      酌簽約當時有效之山胞保留地開發管理辦法第8 條第2 項
      、第9 條第2 項規定，耕作權、地上權登記後繼續自行經
      營滿5 年經查明屬實者，即得申請辦理所有權移轉登記，
      顯見本件買賣簽約時，陳清雲所取得之前揭5 筆土地耕作
      權或地上權，已符合前述規定，當可立即申請辦理所有權
      移轉登記，應屬當然。另依卷附資料，陳清雲生前除上述
      5 筆取得耕作權或地上權之土地外，尚取得67、127 地號
      2 筆原住民保留地之承租權，亦已論述如前，參酌前述開
      發管理辦法第15條規定，原住民取得原住民保留地之耕作
      權、地上權、承租權... ，除繼承或贈與於得為繼承之山
      胞、原受配戶內之山胞或三親等內之山胞外，不得轉讓或
      出租，證諸證人即桃源鄉公所承辦山地保留地業務職員謝
      仁正於本院前審調查時亦到庭證稱：「山地保留地在租賃
      期間，還未取得所有權狀之前，轉讓及贈與，僅限於三親
      等間；取得所有權後，始可轉讓或贈與給其他的人，原住
      民承租之林地，可依（現行）原住民保留地開發管理辦法
      第9 條規定取得地上權，再依同辦法第17條規定取得所有
      權；又原住民承租之土地，鄉公所會輔導他們取得地上權
      或所有權；陳清雲承租一二七號土地，租期雖已屆滿，但
      鄉公所仍會輔導他們來辦理承租取得地上權，政府之政策
      是盡量讓原住民取得其承租土地之所有權」等語（本院上
      更一字卷第129 頁），可知陳清雲生前取得原住民保留地
      之承租權，依簽約時之法令，不得轉讓予被告；而依證人
      謝仁正之供述，陳清雲生前取得原住民保留地之承租權，
      雖仍可依現行原住民開發管理辦法第9 條及第17條之規定
      （按上開規定與本件買賣簽約時有效之山胞保留地開發管
      理辦法第9 條規定意旨相同，此辦法於84年3 月22日修正
      發布，將條文中「山胞」修正為「原住民」，並作部分條
      文修正，嗣後再歷經4 次修正），依序辦理地上權或所有
      權移轉登記，惟依當時有效之山胞保留地開發管理辦法第
      9 條第2 項（即現行原住民開發管理辦法第17條規定），
      其申請所有權移轉登記仍有「繼續自行經營滿5 年」之條
      件限制，由此說明，益顯本件買賣簽約時，除前述5 筆土
      地外，陳清雲生前另取得原住民保留地之任何權利，依當
      時法令，並無立即申請所有權移轉登記之權利，亦已明確
      。證諸本件合約書協定條款第3 項載明：旱地部分（指63
      6 地號土地）甲方負責過戶，林地部分因受政令無法辦理
      移轉登錄等情，足以推知丁○○於簽約時，對於其父陳清
      雲生前所取得原住民保留地之任何權利及限制，均已知情
      ，足堪認定。
    5.綜上所述，本件簽約時，陳清雲生前已於59年12月1 日辦
      竣高中段212 地號原住民保留地之耕作權登記，依前述山
      胞保留地開發管理辦法規定，已可立即辦理所有權移轉登
      記，參酌合約書明載丁○○同意轉讓之不詳地號林地，因
      政令無法辦理移轉登錄一情，足認丁○○簽約時同意一併
      轉讓予被告之土地並非高中段212 地號土地，至堪認定。
      本件買賣雙方事後就合約書中所載轉讓之該筆不詳地號林
      地有所爭執，而本件買賣合約書之真意，既可由合約書之
      記載內容，參酌當時有效之法令為明確之解釋如上，則雙
      方所爭執之上列各筆土地其買賣當時之價值各為何，顯非
      解釋本件買賣契約真意所應考慮之點，是有關各筆土地當
      時之價值為何，本院不再詳為論列，合此敘明。
  (四)另從前揭5 筆土地委託代書戊○○辦理分割繼承登記、時效
    取得所有權登記及系爭212 地號土地移轉所有權登記等過程
    觀之：
    1.前述分割繼承、時效取得所有權及所有權移轉登記等3 項
      登記申請案件，是由被告同時委請代書戊○○辦理，丙○○、陳春福兄弟於辦理登記過程中，有拿辦理上開登記所
      需之所有繼承人印章、印鑑證明等有關文件給代書，及被
      告於委託代書辦理時，即已告知代書戊○○，要將其中高
      中段636 、212 地號2 筆土地辦理所有移轉登記予被告等
      情，業據證人戊○○於偵查中證述：「丙○○、陳春福到
      我辦公室拿印鑑章，辦繼承耕作權，全部由陳玉英繼承」
      、「丙○○、陳春福說辦完繼承要辦買賣給甲○○。登記
      是甲○○委辦」等語（偵卷第18頁）；於原審證述：「
      ... 當時資料由丙○○親自拿給我... 」之語（原審卷第
      148 頁）；於本院上訴審證稱：「... 是被告向我說將
      212 、636 土地登記予被告... 」等語（上訴卷第32至34
      頁）；於本院更二審時證稱：「辦理繼承登記、移轉登記
      時，被告先過來，... 他們本來要繼承給陳玉英，再由他
      母親名字過戶給合約上的名字，剩下的過戶丙○○」、「
      他們先寫一筆地號」等語明確（本院更二審卷第93、94頁
      ），證諸證人丙○○證稱：「我只是將所有權狀等資料交
      予被告，而將土地移轉陳玉英名下，但沒有委託被告辦理
      移轉他名下，... 」、「印鑑證明是我與陳春福一起拿過
      去的，我們全家同意將這一塊土地移轉登記予我母親名下
      ，... 」、「印鑑證明書交給代書與被告，當時代書與被
      告均在場」、「當時去蓋章時只有我與二哥去而已，我全
      家未去」等語（本院上訴卷第21、22、33頁）；證人丁○○證稱：「我是將印鑑證明書與印章交予被告弟弟」、「
      被告跟我弟弟妹妹說，我沒有辦繼承的話鄉公所會收回去
      ，他們很擔心，便同意將印鑑章、印鑑證明、土地謄本交
      給被告，他答應幫忙辦理繼承」（本院上訴卷第31頁、更
      二卷第90頁），及被告陳稱：「當初他們兄弟姊妹的印章
      是他們自己送到代書處... 」、「當時不知另一筆土地地
      號，根本都沒有資料，登記資料是他們自己直接交給代書
      ，我只有帶丁○○的資料而已」等語（本院更一卷第64、
      145 頁），可證證人戊○○前揭供述，核與事實相符，是
      前揭所述3 項登記申請案件，確是由被告同時委請代書辦
      理，而被告於委託辦理登記過程，即已告知代書要將其中
      高中段636 地號及212 地號2 筆土地過戶給被告等情，至
      堪認定。
    2.證人戊○○雖於本院上訴審時供稱：「他們本來為辦理繼
      承登記，而他們兄弟姊妹均到我事務所，當時是說要辦理
      繼承登記及二筆土地移轉登記予被告，當時甲○○也一起
      來，但是移轉登記予被告土地之地號未確定，... 」等語
      （本院上訴卷第33頁），惟此項說詞，已經證人丙○○證
      稱：「我只是將所有權狀等資料交予被告，而將土地移轉
      陳玉英名下，但沒有委託被告辦理移轉他名下... 」、「
      ... 我們全家同意將這一塊土地（指212 地號）移轉登記
      予我母親名下，絕對沒有（要）登記予甲○○」等語（本
      院上訴卷第22頁），及證人丁○○證述：「我交付印章等
      資料予被告，是為辦理636 地號予被告，但不包括212 地
      號」之語（本院上訴卷第32頁）加以否認，是證人所言「
      要辦理2 筆土地移轉登記予被告」之詞，是否屬實，已然
      存疑？況從證人戊○○前揭供述內容觀之，戊○○雖曾言
      及要辦理2 筆土地移轉登記予被告之情，但證人同時亦已
      表明當時要移轉登記予被告之土地地號並未確定，是從證
      人前揭供述內容，是否即可為「要移轉登記予被告之2 筆
      土地包含在辦理分割繼承登記之5 筆土地之中」如此之推
      論，亦非無疑？縱使如上推論成立，則誠如被告所言「地
      號是後來查到後，我們講好後才填上去的」之情（本院更
      一卷第149 頁），佐以戊○○供承：丙○○、陳春福兄弟
      到事務所時，被告也一起來之情（本院上訴卷第33、34頁
      ），衡情代書當時應已可經向到場之人查詢並確認是要將
      高中段636 、212 地號2 筆土地過戶給被告才是，何以證
      人戊○○於本院更二審時卻陳稱：「他們的合約不是我寫
      的，他們先寫一筆地號後... ，因另一筆合約後面空一格
      ，我不知道是哪一筆... 」等語（本院更二卷第96頁），
      且於本案審理時一再澄清事後均有向丁○○、丙○○2 人
      確認云云，是由此反可推論證人戊○○前揭所述「要辦理
      2 筆土地移轉登記予被告」之詞，應是被告所告知甚明。
      再者，依前項證人戊○○之說詞（見理由二、(三)所載），
      上述3 項登記申請案件是由被告同時委請代書戊○○辦理
      ，及將委辦土地標的中之高中段636 、212 地號2 筆土地
      過戶予被告一情，也是被告告訴代書等情，更顯代書戊○○最後是依被告之告知，始確定將當初受託辦理分割繼承
      及時效取得所有權登記之前述5 筆土地中之636 、212 地
      號2 筆土地移轉過戶予被告名下，至堪認定。
    3.被告雖辯稱：事後來與對方確定地號後伊才將地號填載於
      合約書中云云；證人戊○○亦一再指稱：有當面或以電話
      向丙○○、丁○○確認要將212 地號土地過戶予被告云云
      （原審卷第148 頁、本院上訴字卷第33頁、更二審卷第96
      、98頁），惟被告及證人戊○○上開所云有向丙○○、丁○○確認212 地號土地之情，已為丙○○、丁○○所否認
      （本院上訴卷第33頁），況且被告自承辦理此2 筆土地移
      轉登記之時，其人在國外，此情並有被告入出國日期證明
      書在卷為憑（本院卷第190 頁），其如何與對方確認？且
      被告僅泛稱有與對方確認，並未陳明究竟是向何人確認？
      所辯上情顯難令人置信。另丙○○並非本件土地買賣之當
      事人，證人戊○○竟向非當事人之丙○○查詢確認，亦與
      常情有違；而丁○○係此件買賣之當事人，理應知情本件
      買賣之標的，參酌前揭理由(三)、5.之結論，衡情丁○○亦
      不可能同意將前述高中段212 地號土地過戶予被告。是證
      人戊○○前揭證述情節，亦難憑採。
  (五)公訴意旨雖認被告於委託代書戊○○辦理前述所有權移轉登
    記前，即擅自在雙方簽訂之合約書留空白處，虛偽填載不實
    買賣標的之212 地號土地，而偽造此部分之私文書云云。惟
    ：據證人戊○○證述：「... 因另1 筆合約後面空1 格...
    」、「（合約書何部分空白？）212 地號空白」等語（本院
    更二卷第96、97頁），足徵被告委託戊○○辦理所有權移轉
    登記時，合約書上留空白處尚未填載，已徵公訴意旨前揭所
    指，與事實已有不符。參照卷附被告入出國日期證明書所載
    ，前述申請分割繼承登記、取得時效所有權登記及所有權移
    轉登記前後，被告人均在國外，衡情被告實無於前述申請登
    記前，為前揭偽造行為之必要，佐以本案經告訴人陳玉英提
    起告訴後，被告於第一次偵訊時，即提出已經偽造之合約書
    及收據為證，本院因認被告偽造合約書及收據內容之時期，
    應在獲悉陳玉英提起本件告訴之前，並不悖於一般事理，檢
    察官如上之指述，並無積極證據可佐，本院不為相同之認定
    ，僅併此敘明。
  (六)綜上所述，本件被告向丁○○購買其父陳清雲生前已辦妥耕
    作權之高中段636 地號土地，丁○○同意將一不詳地號之林
    地一併轉讓予被告，因當時不知該林地地號，遂於買賣合約
    書內容中將此筆轉讓土地之地號、面積下均留空白，被告竟
    利用陳清雲繼承人委託辦理前述5 筆土地之分割登記及時效
    取得所有權登記之機會，未經告訴人同意，擅自委由不知情
    之代書戊○○於辦理高中段636 地號土地所有權移轉登記予
    被告之同時，於土地買賣所有權移轉契約書（1 式2 份）土
    地標示欄內除填載真實買賣關係之前揭636 地號土地外，同
    時虛偽填載無實際買賣關係之前述212 地號土地，意指該筆
    212 地號土地同時以買賣為原因辦理所有權移轉登記予甲○○，而偽造該筆212 地號土地之買賣所有權移轉契約書1 式
    2 份，連同土地登記申請書1 份，交由不知情之宋金龍，於
    同年7 月3 日持向高雄縣美濃地政事務所辦妥前述636 、21
    2 地號2 筆土地之所有權移轉登記予甲○○，事後被告又於
    87年1 月13日檢察官傳訊前某日，在不詳地點，將前揭合約
    書內容中關於此筆轉讓土地地號高中段下之空白處，及丁○○簽收之收據內容中關於此筆轉讓土地高中段下留白處，接
    續虛偽填載「212 」號地號，而偽造此筆高中段212 地號土
    地之買賣合約書及收據等事實，已然明確，被告犯行洵堪認
    定。
三、按刑法第210 條之偽造文書，以無制作權之人制作他人名義
    之文書為要件，有制作權人簽名蓋章之空白文書，本無文書
    之內容存在，如無制作權之人，未得其同意私自制作其內容
    ，仍屬文書之偽造行為，最高法院44年度台上字第192 號判
    例可參。被告未經告訴人同意，擅自委由不知情之代書戊○○於辦理高中段636 地號土地所有權移轉登記予被告之同時
    ，於土地買賣所有權移轉契約書（1 式2 份）土地標示欄內
    除填載真實買賣關係之前揭636 地號土地外，同時虛偽填載
    無實際買賣關係之前述212 地號土地，意指該筆212 地號土
    地同時以買賣為原因辦理所有權移轉登記予甲○○，而偽造
    該筆212 地號土地之買賣所有權移轉契約書1 式2 份，連同
    土地登記申請書1 份，交由不知情之宋金龍持向高雄縣美濃
    地政事務所辦妥前述636 、212 地號2 筆土地之所有權移轉
    登記予甲○○，因而使美濃地政事務所承辦人員將此不實事
    項登載於土地登記簿上，足以生損害於該地政事務所對土地
    登記之正確性及陳玉英，核被告所為，係犯刑法第216 條、
    第210 條之行使偽造私文書罪及同法第214 條之使公務員登
    載不實文書罪。另被告事後將前揭合約書內容中關於此筆轉
    讓土地地號高中段下之空白處，及丁○○簽收之收據內容中
    關於此筆轉讓土地高中段下留白處，接續虛偽填載「212 」
    號地號，而偽造此筆高中段212 地號土地之買賣合約書及收
    據，足以生損害於陳玉英及丁○○，核係犯刑法第210 條之
    偽造私文書罪。被告前述委由代書同時偽造高中段212 地號
    土地之買賣所有權移轉契約書1 式2 份、土地登記申請書1
    份，及同時偽造高中段212 地號土地之買賣合約書及收據之
    犯行，為接續犯。被告利用不知情之戊○○偽造前述買賣所
    有權移轉契約書、土地登記申請書，再交由不知情之宋金龍
    持之行使，而使公務員登載不實，均為間接正犯。被告連續
    偽造私文書之低度行為，應為行使之高度行為所吸收，均不
    另論罪（按被告先後偽造前述合約書、收據、買賣所有權移
    轉契約書及土地登記申請書之行為，時間緊接，犯罪構成要
    件相同，顯係基於概括之犯意為之，本應依連續犯之規定，
    論以一偽造私文書罪，因偽造之低度行為已為行使之高度行
    為所吸收，故不再論擬；另被告是於合法製作並已蓋印之上
    開文書內，或同時偽造他種私文書，或於文書內容之留白處
    擅意偽造填載，是前述文書中丁○○或陳玉英之簽名、印文
    ，指印並非盜用或偽造，均併此敘明）。被告所犯行使偽造
    私文書與使公務員登載不實二罪，有方法與結果之牽連關係
    ，應從一重之行使偽造私文書處斷。前述被告偽造收據內容
    之犯行未經起訴，惟此部分與已經起訴之偽造私文書罪刑間
    ，有接續犯、連續犯之關係，為起訴效力所及，本院應併予
    審理。另被告是於87年1 月13日偵訊時，見證人丁○○陳稱
    雙方並沒有簽合約書之情後，經檢察官詢以有何意見？被告
    始提出前述已經偽造之合約書及收據，此觀該次偵訊筆錄之
    記載已明（偵查卷第18頁），被告並未就該文書之內容有所
    主張，故尚難論以刑法第216 條之行使偽造私文書罪，合此
    敘明。
四、公訴意旨另以：被告行使該偽造之買賣契約書，將非買賣範
    圍之同段212 地號土地登記為其所有，亦涉有刑法第339 條
    第1 項之詐欺取財罪嫌云云。惟按刑法第339 條第1 項詐欺
    罪之成立，以意圖為自己或第三人不法所有，以詐術使人將
    本人或第三人之物交付為要件；所謂以詐術使人交付，必須
    被詐欺人因其詐術而陷於錯誤，若其所用方法，不能認為詐
    術，亦不致使人陷於錯誤，即不構成該罪（最高法院46年度
    台上字第260 號判例可參）。本件土地之買賣，係告訴人之
    女丁○○表示欲出售同段636 號土地予被告，並同意將1 筆
    不詳地號林地一併轉讓予被告，已詳述如前，並非被告施用
    詐術所致。事後被告將非買賣標的之同段212 地號土地登記
    為其所有，係於兩造簽訂買賣合約書後，擅自偽造買賣契約
    ，委由不知情之代書戊○○辦理所有權移轉登記手續所致，
    亦如前述。顯然被告未對告訴人有何施詐之行為，揆諸前揭
    判例意旨，被告所為核與詐欺罪之犯罪構成要件，尚屬有間
    。被告此部分被訴犯罪，應屬不能證明，本應為無罪之諭知
    ，為公訴意旨認此部分與前揭有罪部分有牽連犯之裁判上一
    罪關係，爰不另為無罪判決之宣告。
五、原審未予詳求，就被告被訴偽造文書部分，論知無罪之判決
    ，尚有未洽。檢察官上訴意旨指摘原判決此部分諭知無罪部
    分為不當，為有理由，自應由本院將原判決撤銷改判。審酌
    被告擅自將價值數百萬元之土地移轉登記為其所有，被害人
    損害非輕，且被告尚無誠意解決，及犯罪後之態度等一切情
    狀，爰量處被告有期徒刑6 月，並諭知易科罰金之折算標準
    （按易科罰金事項，係關於執行之事項，與罪刑之輕重問題
    無涉，自應尊重制定新法之精神，一律適用新法，不生新舊
    法律適用之比較問題。又易服勞役及期間、數罪併罰之定執
    行刑、緩刑及易以訓誡易科罰金各事項，均應依新法。查被
    告行為後，刑法第41 條 已於90年1 月4 日修正、同年月10
    日經總統公布施行，是依前揭說明，應適用新法，不生新舊
    法律適用之比較問題，僅此敘明）。
六、被告經合法傳喚，無正當理由不到庭，爰不待其陳述，逕行
    判決。
據上論斷，應依刑事訴訟法第369 條第1 項前段、第364 條、第
299 條第1 項前段、第371 條，刑法第216 條、第210 條、第21
4 條、第55條、第41條第1 項，罰金罰鍰提高標準條例第1 條前
段、第2 項，判決如主文。
本案經檢察官姜麗儒到庭執行職務。
中　　華　　民　　國　　94　　年　　12　　月　　14　　日
                  刑事第七庭    審判長法  官     莊飛宗
                                      法  官     曾逸誠
                                      法  官     黃三友
以上正本證明與原本無異。
如不服本判決應於收受本判決後10日內向本院提出上訴書狀，其
未敘述上訴理由者，並得於提起上訴後10日內向本院補提理由書
狀（均須按他造當事人之人數附繕本）「切勿逕送上級法院」。
中　　華　　民　　國　　94　　年　　12　　月　　15　　日
　　　　　　　　　　　　　　　　　　　書記官     黃玉珠
附錄本件判決論罪科刑法條：
刑法第210條
偽造、變造私文書，足以生損害於公眾或他人者，處5 年以下有
期徒刑。
刑法第214 條
明知為不實之事項，而使公務員登載於職務上所掌之公文書，足
以生損害於公眾或他人者，處3 年以下有期徒刑、拘役或500 元
以下罰金。
刑法第216 條
行使第210 條至第215 五條之文書者，依偽造、變造文書或登載
不實事項或使登載不實事項之規定處斷。
